【裁判字號】    92,台上,2807
【裁判日期】    920522
【裁判案由】    常業詐欺
【裁判全文】
最高法院刑事判決                              九十二年度台上字第二八○七號
    上  訴  人  丙○○
                甲○○
                乙○○
右上訴人等因常業詐欺案件，不服台灣高等法院台中分院中華民國九十年一月十一日
第二審更審判決（八十九年度上更(一)字第三五七號，起訴案號：台灣台中地方法院檢
察署八十五年度偵字第二二五九九號），提起上訴，本院判決如左：
    主  文
上訴駁回。
    理  由
按刑事訴訟法第三百七十七條規定，上訴於第三審法院，非以判決違背法令為理由，
不得為之。是提起第三審上訴，應以原判決違背法令為理由，係屬法定要件。如果上
訴理由狀並未依據卷內訴訟資料，具體指摘原判決不適用何種法則或如何適用不當，
或所指摘原判決違法情事，顯與法律規定得為第三審上訴理由之違法情形，不相適合
時，均應認其上訴為違背法律上之程式，予以駁回。本件上訴意旨略稱：(一)原判決事
實認定上訴人甲○○自民國（下同）八十五年十一月三日受邀加入，乙○○自八十五
年十一月八日受邀加入，然其判決附表一所載被害人受詐欺取財之時間甚多在於甲○
○、乙○○加入之前，當時甲○○、乙○○既尚未加入，如何能與其他被告成為共同
正犯？原判決有理由矛盾之違法。(二)上訴人乙○○自始即否認犯罪行為，並無於警訊
及偵查中供認犯行不諱情事，原判決理由稱：乙○○於警訊及偵查中供承不諱，顯與
卷內證據資料不符，有證據上理由矛盾之違法。(三)林正義前營中古汽車買賣，丙○○
以為人刻印及打造鑰匙為業，甲○○則習美髮業，以美容工作為生，乙○○原就職於
嘉義市東晦食品公司，後至台中找工作暫居丙○○住處，由丙○○臨時介紹至林正義
處打雜，幫忙倒茶、買便當等雜務，均非無正當職業之人，更無恃詐欺為生之犯意及
事實，原判決以上訴人等均無其他正當職業為詞，遽論以共同常業詐欺，對有利於上
訴人等之辯解未明不予採納之理由，有理由不備之違法。(四)煽惑他人犯罪，以唆使
不特定之人犯不特定之罪始足成立，上訴人等於報紙上刊登之廣告，僅提供電話號碼
為聯絡之方法，並未煽惑他人簽賭，亦非煽惑他人犯不特定之罪，原判決併論上訴人
等犯煽惑他人犯罪，有不適用法則或適用不當之違法。(五)原判決非以上訴人甲○○、
乙○○有無再犯之虞為審酌，而以其二人犯罪情節輕重為撤銷緩刑之理由，亦有判決
不適用法則之違法。(六)丙○○完全不知林正義要作六合彩明牌販賣，僅受僱於林正義
負責轉接客戶之電話予林正義，與受害人並不認識。甲○○是丙○○之妻，以美容為
業，身為家庭主婦，平時有空掃地、泡茶、上下班買便當，未曾參與公司業務，乙○
○在堂兄丙○○家中暫住，有空幫忙打雜，亦未參與犯罪事件。本件證物均為林正義
委由李金傳、楊采玲及其他不詳姓名人偽造而為其所有，原審以其同為上訴人等人之
證物而判決上訴人常業詐欺，並判決三套證物沒收，顯有違誤。(七)詐欺取財罪，須欺
罔使他人將所有物交付於己為限，若交付第三人即不成立該罪，原判決論處上訴人常
業詐欺，適用法則不當。(八)上訴人等均有正當職業，因租屋與失業而受僱於林正義，
為聽電話、抄錄名冊、打雜等，僅二十日左右，未煽惑被害人，未得分文而受波及，
一審誤將違反社會秩序法案件誤為常業詐欺，更一審再加重其刑，顯有違誤。(九)觀卷
附廣告之內容，其用語極盡誇張之能事，稍予分辨即可明瞭其真偽？焉能謂係詐術，
廣告既未能使人陷於錯誤，自不能以詐欺罪相繩，原判決論以常業詐欺罪，顯與實體
法則有違。(十)卷內被害人筆錄除鄭審葯外，均稱未收到上訴人等交付之報牌單，且卷
內扣押物品一覽表中雖有報牌單一百張，惟此係於上訴人處扣得而未發出，原判決認
定上訴人等有多次行使偽造之報牌單私文書之犯行而認定上訴人等係行使偽造私文書
之連續犯，其認定之證據為何？原判決並未指明，顯有證據上理由矛盾及理由不備之
違法。又原判決憑何認定丙○○於受僱於林正義前即與林正義有共同犯意之聯絡？其
認定依據為何，判決理由中亦未指明，此亦有理由不備之違法等語。
惟查原判決認定上訴人等有事實欄所載之犯行，因而撤銷第一審關於上訴人丙○○、
甲○○、乙○○三人（下稱上訴人三人）部分之判決，改判從一重論處其三人共同以
意圖為自己不法之所有，以詐術使人將本人之物交付為常業（丙○○並論為累犯）罪
刑，係依憑上訴人丙○○及共犯林正義於偵審中之供認，上訴人甲○○、乙○○於警
訊及檢察官偵查中之供認、被害人陳榮豐、侯慧卿、戴金澤、彭千芸、黃清豐、施慧
、簡麗玲、賴金英、邱瑞斌、鄭審葯、陳瑞明、黃德文、龔惠津、林金花、邱明清及
證人李金傳、楊采玲之證述，佐以卷附之電話裝機申請書及扣案如原判決附表二所示
物品、呂秀芬、林絹堂之身分證，偽造之呂秀芬、林絹堂印章及被害人鄭審葯所提出
之報牌單一張等事證，為其論罪之基礎。並明：(一)林正義、丙○○、甲○○、乙○
○基於意圖為自己不法所有之常業詐欺犯意，及基於行使偽造之以「港澳獎券發行中
心」名義製作而由「游寶榮」、「何鑫章」、「莊美鳳」名義保證之報牌單，煽惑他
人犯罪之犯意，誘使被害人多人加入成為會員，渠等評估被害人財力後，向會員詐收
取數額不等之保證金，俟被害人將款項入渠等所開設之郵局戶頭後，即以前揭偽造
之「港澳獎券發行中心台灣辦事處」、「港澳獎券發行中心專用印」、「游寶榮」、
「何鑫章」、「莊美鳳」印章蓋於報牌單，寄給被害人，煽惑被害人從事簽賭六合彩
之犯罪行為，渠等並以前揭詐欺行為為常業，核犯刑法第二百十六條、第二百十條之
行使偽造私文書罪，同法第一百五十三條第一款之煽惑他人犯罪罪及同法第三百四十
條之常業詐欺罪，渠等多次行使偽造私文書及多次煽惑他人犯罪犯行，時間接近，手
段相同，顯出於概括犯意，應各依連續犯規定論以一罪，所犯行使偽造私文書罪、常
業詐欺罪、煽惑他人犯罪罪，有方法、結果之牽連關係，應從一重之常業詐欺罪處斷
。(二)林正義、丙○○、甲○○、乙○○四人於犯罪期間均無其他正當職業，藉反覆詐
欺取財行為以獲取鉅額金錢，顯以詐欺取財為常業。(三)甲○○、乙○○參與常業詐欺
行為，侵害多數被害人法益，嚴重危害社會風氣，衡情不宜宣告緩刑，檢察官上訴意
旨指摘第一審判決對其二人宣告緩刑部分不當，為有理由，應予撤銷改判。(四)審酌上
訴人三人常業詐欺犯行之動機、手段、所生危害及犯罪後態度等一切情狀，應各科以
如原判決主文所示之刑。如被害人鄭審葯所提出報牌單壹張其上所偽造之「港澳獎券
發行中心台灣辦事處」、「港澳獎券發行中心專用印」、「游寶榮」、「何鑫章」、
「莊美鳳」印文各一枚應依刑法第二百十九條規定宣告沒收。原判決附表二所示之物
（指附表編號一至十二、編號十八之物）係共犯林正義所用，供林正義及上訴人三人
犯罪所用之物，應依刑法第三十八條第一項第二款規定宣告沒收等理由綦詳。又按：
(一)原判決認定上訴人甲○○、乙○○參與本件常業詐欺等犯行之時間分別為自八十五
年十一月三日起及八十五年十一月八日起，渠二人參與詐騙被害人之時間亦自該時間
起算，此在原判決事實欄及原判決附表一「附註」欄均已記載甚明。又上訴人乙○○
於警訊及檢察官偵查中確供認有參與本件詐欺集團詐騙他人金錢之行為（見偵字第二
二五九九號偵查卷第二十三頁至第二十四頁、第四十三頁背面至第四十四頁），乙○
○、甲○○、林正義、丙○○四人有原判決事實欄所載之犯行，且其四人於犯罪時均
無其他正當職業，而組成詐騙集團（乙○○、甲○○係後來加入），藉刊登報紙廣告
煽惑不特定多數人簽賭六合彩及販售六合彩明牌，交付偽造之以「港澳獎券發行中心
」名義製作由「游寶榮」、「何鑫章」、「莊美鳳」蓋章保證之報牌單，向被害人陳
榮豐等人詐騙錢款，藉以牟利並以之為常業等情，業據林正義、丙○○於偵審中、甲
○○、乙○○於警訊及檢察官偵查中供認明確（甲○○部分，見同上偵查卷第二十頁
至第二十二頁、第四十三頁），原判決依憑渠等上開供認陳述，佐以前揭事證，論定
上訴人三人罪刑，自無不合，核難遽指有理由矛盾、理由不備、適用法則不當等違誤
。(三)原判決科處上訴人之刑均較第一審判決為輕，上訴意旨空言指稱原判決科刑較第
一審判決為重，顯與卷內訴訟資料不符，又關於刑之量定及是否為緩刑之宣告，乃事
實審法院得依被告犯罪情狀自由裁量之事項，倘其未逾越法律規定之範圍或濫用其權
限，即不得任意指摘為違法，而執為第三審上訴之理由（本院七十五年台上字第七○
三三號判例意旨參照）。上訴意旨就原判決之量刑以及未對甲○○、乙○○諭知緩刑
，並未具體陳明如何有逾越法律規定範圍及濫用權限情事，自難遽指有判決不適用法
則之違誤。其餘上訴意旨徒憑己見就原審採證認事職權之行使及原判決已論斷說明事
項重複為事實之爭辯，亦非適法之第三審上訴理由。上訴意旨指摘各項均核與法律規
定得為第三審上訴理由之違法情形，不相適合，依前揭說明，其上訴違背法律上之程
式，均應予駁回。
據上論結，應依刑事訴訟法第三百九十五條前段，判決如主文。
中      華      民      國    九十二    年      五      月    二十二    日
                              最高法院刑事第十一庭
                                  審判長法官  呂  潮  澤
                                        法官  白  文  漳
                                        法官  陳  世  雄
                                        法官  孫  增  同
                                        法官  林  開  任
      右正本證明與原本無異
                                              書  記  官
中      華      民      國    九十二    年      五      月    二十七    日


司法院資訊處製作；財團法人民間司法改革基金會備份。
